【裁判字號】    88,訴,390
【裁判日期】    890304
【裁判案由】    水土保持法
【裁判全文】
臺灣臺南地方法院刑事判決                          八十八年度訴字第三九號
    公  訴  人  臺灣台南地方法院檢察署檢察官
    被      告  乙○○
    選任辯護人  史乃文
    選任辯護人  郁旭華
    被      告  戊○○
右列被告因違反水土保持法案件，經檢察官提起公訴（八十七年度偵字第七六一九號
），本院判決如左：
    主  文
乙○○、戊○○均無罪。
    理  由
一、公訴意旨略以：被告乙○○、戊○○明知乙○○所有台南縣關廟鄉○○段七十七
    之七十二號土地，係屬山坡地，其採取土石，應先擬具水土保持計畫，送請主管
    機關台南縣政府農業局水土保持課核定許可，竟未經核定許可，於民國八十七年
    六月中旬，由戊○○雇請不知情陳添全雇用王仁傑駕駛挖土機採取台南縣關廟鄉
    ○○段七十七之七十二號土地上之土方，交由翁管德等五名司機駕駛砂石車載運
    土方，另黃一鴻於現場指揮載運土方之卡車進出，填寫收、發簽單，以支付薪資
    ，標信堅（陳添全、王仁傑、黃一鴻、標信堅另為不起訴處分）管理現場，登記
    載運土方進出砂石車之車號，並將每台車載運之土方以新臺幣（下同）一千五百
    元代價，轉賣予第三人，開採土石達Ｏ．四公頃，與鄰近山坡地產生極大落差，
    致生水土流失。嗣於八十七年七月一日，台南縣政府水土保持課職員甲○○會同
    台台南縣警察局歸仁分局前往現場，當場查獲王仁傑等人挖取土方，交由砂石車
    司機翁管德、溫永得、湯心興、羅立慶、蔡萬財運送。因認被告二人共同涉有水
    土保持法第三十三條第三項之罪嫌。
二、按犯罪事實應依證據認定之，無證據不得推定其犯罪事實，又不能證明被告犯罪
    者，應諭知無罪之判決，刑事訴訟法第一百五十四條、第三百零一條第一項分別
    定有明文。又認定不利於被告之事實，須依積極證據，苟積極證據不足為不利於
    被告事實之認定時，即應為有利於被告之認定，更不必有何有利之證據（最高法
    院三十年上字第八一六號判例參照）。再事實之認定，應憑證據，如未能發現相
    當證據，或證據不足以證明，自不能以推測或擬制之方法，為裁判基礎（最高法
    院四十年台上字第八六號判例參照）。又水土保持法第三十二條第一項及第三十
    三條第三項之罪，除分別有其他情形外，均尚須有「致生水土流失或毀損水土保
    持之處理與維護設施」之具體事實存在為必要（最高法院八十六年台上字第一六
    二二號）。
三、公訴人認被告涉有水土保持法第三十三條第一項之罪嫌，其理由無非以(1)、台南
    縣關廟鄉○○段七十七之七十二號土地，係屬山坡地保育區，並於土地登記簿編
    定使用種類欄內載明，此有台南縣關廟下湖段七七之七二號土地登記簿影本乙份
    ，在卷可參，被告乙○○為所有權人，應自知系爭土地為山坡地保育區。(2)、被
    告乙○○因違法採取土石，於八十七年六月十八日經台南縣政府以違反水土保持
    法第三十三條第一項規定，課處新臺幣六萬元罰鍰後，被告乙○○若未與戊○○
    共謀採取砂石，渠等於得知其無償借予使用土地，戊○○卻採取其所有土方轉賣
    牟利，並致渠等受台南縣政府課處六萬元之罰鍰，衡諸常情，被告乙○○自應制
    止戊○○繼續採取土方，足見乙○○、戊○○對於採取土方轉賣乙事，二人具有
    犯意之聯絡。(3)、又被告戊○○倘為種植鳳梨，才挖土方以便種植，然被告卻以
    每一砂石車運載量販售一千百五百元，販售所得共計三十萬元。(4)、又依現場狀
    況，系爭土地與鄰近山坡地高度產生極大落差，此有現場照片十二張在卷可參，
    足見被告所挖取土石範圍數量龐大，已變更山坡地既有狀態，足生水土流失等資
    為依為據。
四、被告二人均堅決否認有何違反水土保持法之犯行，乙○○辯稱：伊所有之土地是
    一般農地，因未種植長雜草，經案外人丙○○介紹，伊就同意戊○○要求要在該
    地除草種植鳳梨，伊以收穫之三成當作租金，於八十七年六月底接獲台南縣政府
    公文，處罰伊六萬元，伊有去問戊○○，戊○○說其會處理，且因中華工程股份
    有限公司在系爭土地四周道路開挖溝渠，伊也將部分土方填在溝渠上，再整地之
    結果，亦不會產生水土流失之情形云云；另被告戊○○則辯稱：伊向乙○○借台
    南縣關廟鄉○○段七十七之七十二號土地，用來種鳳梨，因不好種植，才挖土方
    以便種植，伊賣土方所得三十萬元，均用來發放司機等人之工錢，並無獲利云云
    。
五、經查，本件被告戊○○與被告乙○○並不認識，係由案外人丙○○介紹，上情業
    經被告二人供詳在卷，核與證人丙○○於本院堪驗時證稱：「他們二人在我服務
    處聊天時，戊○○提及想種綠竹及鳳梨，剛好乙○○有一塊地，所以我才撮合他
    們，原來他們二人並不認識。」等語（八十八年五月四日訊問筆錄）相符，此部
    份之事實應堪採信。又系爭土地全部面積高達０．九三一一公頃，然開挖面積長
    度約一百公尺，寬度約二十公尺，山坡高度約十米，於坡高一公尺處剷平，整地
    種植鳳梨土地面積約三分八，此經本院到場勘驗，並有照片數紙在證，是被告僅
    開挖部分土地以便整地種植鳳梨應可採信。參以中華工程公司因在系爭土地開挖
    臨時排水路及水池，致系爭土地發生落差，曾欲與被告乙○○洽談賠償事宜，此
    有交通部台灣區國道新建工程局第四區工程處國工四八八南字第四０四０號函文
    在卷足證，是既有工務單位得以施工整地，被告援引，足證被告主觀上並無犯意
    。再中華工程於八十五年元月二十日至八十八年十二月七日在旁挖掘「第二高速
    公路後續計劃新化田寮段第Ｃ三六七標關廟交流道及關廟段工程」，此有中華工
    程股份有限公司八十八年九月三日（八八）中公營字第０００七二一－三九七號
    函文在卷足參，果系爭土地因開挖整地之結果，有致生水土流失之虞，交通部台
    灣區國道新建工程局豈得開挖鋪路？佐之證人丁○○即台南縣政府農業局農務課
    之承辦人員於本院審理時證稱：「有，在八十八年九月十五日我支援水土保持課
    去看系爭土地有無植生綠化。勘查結果是該處有栽種鳳梨，且當天有下雨看不出
    來有無致生水土流失（我的工作只是看有無植生綠化）。」（八十八年十二月二
    十日訊問筆錄），且八十八年九月十五日證人等會同水土保持課之人員到現場，
    作成「現場情況整地部分有栽植鳳梨，無土石流失情況」之結論，此有八十八年
    九月十五日勘查紀錄乙紙附卷足證，是系爭土地並不因種植鳳梨整地之結果，有
    致生水土流失等具體之危險。既水土保持法第三十三條第三項處罰規定，須以有
    致生水土流失等具體之危險為必要，否則應僅該當同法第三十三條第一項僅能施
    以行政罰，顯見無具體之危險者，並不得課以刑責。此外，經本院依職權調查結
    果，又別無其他積極證據足資證明被告等涉有本件違反水土保持法犯行，揆諸前
    引法條規定及判例意旨，既不能證明被告等有何上開犯行，自應為被告乙○○、
    戊○○無罪之諭知。
據上論斷，應依刑事訴訟法第三百零一條第一項，判決如主文。
中    華    民    國      八十九        年    三        月      四      日
                                  臺灣臺南地方法院刑事第一庭
                                          法  官蔡奇秀
右正本證明與原本無異。
如不服本判決，應於判決送達後十日內，向本院提出上訴狀。
                                          書記官陳金堂
中    華    民    國      八十九      年       三       月      四      日


司法院資訊處製作；財團法人民間司法改革基金會備份。
